臺灣高等法院民事判決
108年度重上字第1051號
上  訴  人  富士濾器製造股份有限公司

法定代理人  陳鶯玉  
訴訟代理人  黃仕翰律師
            黃昱維律師
            柯晨晧律師
被  上訴人  徐亞鈾  
訴訟代理人  蔡嘉政律師
            許維帆律師
上列當事人間請求清償借款事件，上訴人對於民國108年10月29
日臺灣士林地方法院107年度重訴字第274號第一審判決提起上訴
，本院於民國109年9月22日言詞辯論終結，判決如下：
    主      文
原判決(除確定部分外)廢棄。
上開廢棄部分，被上訴人在第一審之訴及假執行之聲請均駁回。
第一審（除確定部分外）、第二審訴訟費用由被上訴人負擔。
    事實及理由
壹、程序方面 
　　按不變更訴訟標的，而補充或更正事實上或法律上之陳述者
    ，非為訴之變更或追加，民事訴訟法第256 條定有明文。被
    上訴人原審起訴時主張請求依原證五所示之本息表格（見原
    審卷一第56頁）所示之未清償本金新臺幣（下同）3,400萬
    元，再扣除已清償50萬元，上訴人應給付被上訴人3,350萬
    元本息（見原審卷一第13頁）。嗣補充上訴人借款之事實如
    附表一即被上訴人所提附表六所示（見本院卷一第741-744
    頁、卷二第8頁、卷三第454頁）。核係不變更訴訟標的，補
    充事實上之陳述，非為訴之變更或追加，合先敘明。
貳、實體方面　　
一、被上訴人起訴及補充主張：伊曾為上訴人之經理，自民國83
    年起迄至97年間，陸續借款如附表一所示之金額予上訴人，
    迄至106年8月止尚有3,350萬元（即原證5之金額扣除50萬元
    )尚未清償。爰依民法第478條規定，請求上訴人給付3,350
    萬元，及自106年8月1日起至清償日止，按週年利率百分之5
    計算之利息。（未繫屬本院者，不予贅述）
二、上訴人則以：上訴人固有收受被上訴人交付之附表三所示1,
    758萬元，惟被上訴人應舉證證明兩造間有借款之合意；另
    被上訴人原為上訴人公司之董事，長期任職上訴人之經理，
    掌管臺北辦公處之財會及管理事宜，且上訴人現任負責人陳
    鶯玉於97年6月30日始接任董事長，對於被上訴人所提之借
    款事宜或製作之明細，並不清楚，被上訴人又未提出借款之
    收款證據，難認所提之借款及未還款明細即屬未清償之金額
    。又被上訴人所提之票據，部分未有法定代理人之印文或無
    發票日為無效票，部分則已逾請求權時效；況，上訴人業已
    清償系爭借款本息7,769萬1,799元，其中包含附表四906萬3
    ,246元用以清償本金，並未有積欠借款未償還之情；再者，
    兩造間縱有借貸關係存在，亦未約定期限，則被上訴人主張
    之借款關係請求權應自借貸契約成立時開始進行，本件請求
    權已罹於時效而消滅；末本件借貸違反公司法第223條、民
    法第106條規定，經上訴人否認而無效等語，資為抗辯。
三、原審就被上訴人之請求，判決上訴人敗訴即命上訴人應給付
    3,350萬元及自106年8月1日起至清償日止，按週年利率百分
    之5計算之利息。上訴人不服提起上訴，並聲明：㈠原判決關
    於本訴部分廢棄；㈡上開廢棄部分，被上訴人在第一審之訴
    及假執行之聲請均駁回。被上訴人答辯聲明：上訴駁回。（
    原審判決駁回上訴人反訴部分，未據上訴人不服提起上訴，
    業告確定）
四、本件不爭執事項（見本院卷二第157-158、449-450、462頁
    、卷三第454-455頁）：
　㈠上訴人公司於65年8月18日核准設立登記，董事長為許琛，許
    琛擔任董事長迄至97年7月3日由臺北市政府准予變更改選董
    事長為陳鶯玉之登記，被上訴人曾任上訴人公司經理。
  ㈡被上訴人於附表三所示日期借款1,758萬元予上訴人。
  ㈢上訴人業已清償如附表四所示之本金906萬3,246元。
  ㈣被上訴人於106年11月21日以臺北光武郵局存證號碼000331號
    存證信函催告上訴人終止消費借貸契約，並請求返還借款3,
    680萬元，上訴人於同年月22日收受。
五、本院之判斷
    兩造均同意簡化本件爭點項目為：被上訴人依民法第478條
    規定，請求上訴人返還3,350萬元本息，是否有據？（見本
    院卷二第163頁）茲分述如下：
　㈠按當事人主張有金錢借貸關係存在，須就其發生所須具備之
    特別要件即金錢之交付及借貸意思表示互相一致負舉證責任
    。而交付金錢或票據之原因多端，非謂一有金錢或票據之交
    付，即得推論授受金錢或票據之雙方當然為消費借貸關係。
    若僅證明有金錢或票據之交付，未證明借貸意思表示互相一
    致者，尚不能認有金錢借貸關係存在（最高法院109年度台
    上字第1045號民事判決意旨參照）。被上訴人主張借貸如附
    表一所示5152萬4,000元予上訴人，上訴人否認收受除附表
    三所示借款，依前揭說明，自應由被上訴人負舉證責任。查
    ：
　⒈被上訴人業已交付如附表三所示1,758萬元借款予上訴人（見
    不爭執事項㈡）。
　⒉證人即上訴人會計潘明伶於本院審理時證稱：伊於85年4月24
    日進入上訴人公司任職，主辦會計工作，負責全公司，包含
    彰化芳苑廠區所有的帳務。伊進入公司時許琛就是董事長，
    他於97年中風後無法工作，98年後由陳鶯玉出來擔任董事長
    ，被上訴人是公司的唯一經理，他的職務是負責公司所有事
    務，工廠廠長有什麼事情都要經過經理的同意。我們公司簽
    呈是先給經理，經理看過之後給董事長簽，前董事長若在工
    廠，有時候經理簽過之後就會直接給伊，不是每樣簽呈都會
    經過許琛，原審卷一第56、111、112、114、115、116、117
    上面手寫的不是伊寫的，第113頁「現金」是否是伊寫的，
    伊不確定。卷二第31、32、33、34、35、36、39、38、39、
    40、41、42、42、43、46、62頁上手寫文字是伊寫的，其上
    潘明伶為伊蓋章。卷二74、78、79、80、81、82、83、84頁
    不是伊寫的，「經理」係指被上訴人，伊從一開始到公司接
    任會計的時候就有類似這種表，不記得是何人交給伊的，每
    個月做帳的時候必須要依照這張表去開利息的支票，伊忘記
    是前會計或是經理告訴伊要做表開利息票，每個月開支票，
    這個表就是按照伊開的明細打這張資料，被上訴人叫伊要給
    他，經理與董事長會說利率如何計算，伊聽他們決定的利率
    計算出來的利息再開票。以原審卷一第112頁為例，借款日
    若是空白的就不是伊經手的，因為伊不確定這是何時進來的
    ，但是伊接手的時候就是有這個數字，伊才會寫在上面，上
    面表格借款日有記載的，就是在伊任職期間有經手過，實際
    金額有進公司帳，伊都是查公司之金融機構帳戶內實際有進
    帳，伊才會登載於上。上開這些表格董事長沒看過，伊是在
    開利息票的時候直接打在傳票上，然後傳票上會備註借款人
    為何人，利息多少，開票的金額，先給經理再給董事長，一
    般傳票就是經理看過之後再給董事長，支票是先開好附在傳
    票上一起給經理及董事長看過，許琛及陳鶯玉在的時候都一
    樣等語（見本院卷一第384-389頁）。
　⒊上訴人所有彰化銀行永樂分行（下稱系爭上訴人彰銀帳戶）
    帳戶明細，被上訴人分於87年9月23日匯款95萬元、同年12
    月7日匯款50萬元、89年7月14日30萬元、同年10月16日20萬
    元、同年11月28日20萬元、90年8月15日35萬元、同年10月2
    日40萬元、91年4月30日100萬元、92年3月3日50萬元、92年
    5月14日70萬元、同年8月29日25萬2000元、57萬8000元、同
    年10月30日50萬元、93年3月1日79萬元、同年4月29日100萬
    元、同年10月18日40萬元、同年11月15日30萬元、94年4月1
    5日50萬元、95年7月24日100萬元、96年1月24日60萬元，計
    1,102萬元（見本院卷二第205、209、254、262、265、285
    、291、307、329、333、340、344、352、356、366-367、3
    75、399、405頁），核與附表三編號1、2、4-11、13-16、1
    8-21、24-25，計1,102萬元，及原證13之105年11月本息清
    單（下稱系爭清單，見原審卷二第84頁）編號2之借款日期9
    0年10月2日面額40萬元、編號10之借款日期90年8月15日面
    額35萬元、編號11之借款日期92年3月3日面額50萬元、編號
    14之借款日期89年10月16日面額20萬元、編號22之借款日期
    89年11月28日面額20萬元、編號24之借款日期91年4月30日
    面額100萬元、編號26之借款日期93年4月29日面額100萬元
    ，以及原證1之編號17之發票日為91年4月30日、面額100萬
    元票據（見原審卷一第24頁)相符。
　⒋上訴人所有華南銀行建成分行帳戶（下稱系爭上訴人華南銀
    行帳戶）明細，被上訴人分於93年3月1日匯款21萬元、95年
    1月9日匯款100萬元、96年9月17日匯款80萬元，計201萬元
    （見本院卷三第169、181、205頁），核與附表三編號17、2
    2、29之計201萬元及系爭清單編號13借款日期95年1月19日
    其中面額100萬元（見原審卷二第84頁）相符。
　⒌承上可知，系爭清單之編號2（40萬元）、4（50萬元）、5（
    100萬元）、8（50萬元）、10-15（35萬元、50萬元、70萬
    元、200萬元、20萬元、150萬元）、18-20（100萬元、100
    萬元、50萬元）、22（20萬元）、24-27（100萬元、50萬元
    、100萬元、200萬元）之如附表二所示1,485萬元款項，加
    計上訴人不爭執之附表三（扣除附表二重複計算之編號7之2
    0萬元、8之20萬元、10之35萬元、11之40萬元、12之100萬
    元、14之50萬元、15之100萬元、18之200萬元)之1193萬元
    ，共計如附表五所示金額2,678萬元，確實為被上訴人交付
    予上訴人之借款無誤。
　⒍至被上訴人主張業已交付如附表一所示借款5,152萬4,000元
    予上訴人，固提出原證1之票據、原證13之明細表、被上證1
    之存摺內頁、被上證2之上訴人自90年起至99年間交付被上
    訴人本息清單、被上證3之存摺內頁、證人潘明伶之證詞及
    系爭上訴人彰銀帳戶、華銀帳戶、許琛所有彰化銀行永樂分
    行、陳鶯玉所有華南銀行建成分行交易明細為佐（見原審卷
    一第19-30頁、本院卷一第407-533、745-755頁、卷二第191
    -441頁、卷三第33-244頁）。然查：
　⑴原證1之票據（見原審卷一第19-30頁），其上編號1-7、12-1
    3、17-18、22、26-33雖以上訴人為發票人、受款人為被上
    訴人，然編號1、6、9、13、14、15、19、20、21、23、24
    、25、31、32均無發票日，為無效票據，且除編號17之票據
    為該日之借款外，其餘發票日所示之金額與附表五編號均與
    系爭清單、明細表之款項無法核對確認；況，票據之交付原
    因多端，無從遽此認上訴人開立前揭票據為借款之佐證。
　⑵原證13之表格業如證人潘明伶前揭所證述，其上有記載借款
    日部分款項，為其所確認由被上訴人匯款至上訴人公司帳戶
    內，實屬被上訴人貸與上訴人之款項，然其餘編號1、3、6-
    7、9、16-17、21之款項，依證人潘明伶所證述非由其經手
    ，許琛沒有看過該表格等語（見本院卷一第386頁），是縱
    使許琛同意開立利息票款，然實際上借款款項之金額恐非當
    時已有確認清楚，自難以原證13之表格即認其上所載之各筆
    金額均為上訴人向被上訴人借款之金額。
　⑶被上證1、3之存摺內頁及原證14之明細表（見原審卷二第85-
    90頁、本院卷一第411-475、745-755頁），雖有附表一編號
    1-43、45、52、57-60等現金支出或轉帳之記載，然卻未載
    明轉出帳戶，已無從認定前揭款項確實匯入或交付予上訴人
    。
　⑷另系爭上訴人彰銀帳戶內，雖有①徐復生分於87年9月23日、8
    9年3月6日轉入55萬元、100萬元（見本院卷二第205、242頁
    ）；②陳曉暢分於88年9月1日、88年9月2日、89年8月14日、
    8月25日轉入100萬元、100萬元、80萬元、100萬元（見本院
    卷二第226、257頁）；③87年11月30日電匯50萬元（見本院
    卷二第209頁）、89年1月24日現金存入10萬元（本院卷二第
    238頁）、89年2月29日現金存入20萬元（見本院卷二第242
    頁）等記載，以及匯款委託書有①陳曉暢於88年9月1日、9月
    2日、89年1月5日、89年8月14日、89年8月25日各匯款100萬
    元、100萬元、50萬元、80萬元、100萬元予上訴人；另於88
    年12月10日匯款50萬元予朱文炳；於88年12月13日、14日各
    匯款150萬元、73萬元予許琛②徐復生於00年0月0日匯款100
    萬元予上訴人；③被上訴人於91年12月14日匯款50萬元予訴
    外人協立交通器材有限公司（下稱協立公司，見原審卷一第
    88、91-94頁），然除部分匯款名義人並非被上訴人外，尚
    有匯入第三人朱文炳、協立公司帳戶內，並非交付予上訴人
    ，甚且，並無轉帳或匯款之原因關係憑據，自無從認定前揭
    款項為被上訴人交付且與上訴人達成消費借貸之意思表示合
    致。
　⑸被上訴人主張匯款至許琛或陳鶯玉帳戶內之金額為貸與上訴
    人之借款云云，許琛、陳鶯玉為自然人，縱使為上訴人之前
    後任董事長，然匯入之金額既非至上訴人法人帳戶內，自屬
    匯予不同之人格，被上訴人復未舉證證明係經由上訴人借貸
    後指示匯款，被上訴人此部分主張，不足為採。
　⑹上訴人提出被證8之轉帳傳票上雖記載，略為：100/3/1經理4
    030萬利息（24萬8425元）（見原審卷一第423頁）；100/4/
    26經理4030萬利息（24萬8425元）（見原審卷一第427頁）
    ；100/5/26經理4030萬利息（24萬8425元）（見原審卷一第
    429頁）；100/6/17經理4030萬利息（24萬8425元）（見原
    審卷一第431頁）；100/9/30經理4030萬利息（24萬8425元
    ）（見原審卷一第437頁）；100/11/30經理4030萬息部分領
    現（4萬5000元）（見原審卷一第440頁）；101/2/24經理40
    30萬利息（24萬8425元）（見原審卷一第447頁）；101/5/3
    0利息經理現120000（見原審卷一第453頁）；101/6/28經理
    息100000、應付票據74000、74425元（28萬8425元）（見原
    審卷一第455頁）；101/7/316經理4030萬利息（24萬8425元
    ）（見原審卷一第457頁）；101/11/1）還經理借款100萬（
    見原審卷一第463頁；103/8/13還經理借款30萬、70萬（見
    原審卷一第487頁）；103/9/1經理3750萬利息（23萬1164元
    ）（見原審卷一第491頁）；103/9/25）還經理借款50萬（
    見原審卷一第548頁；103/9/30經理3600萬利息（22萬1918
    元）（見見原審卷一第494頁）；104/1/23還經理借款12萬
    、18萬、60萬（見原審卷一第498頁）；104/1/26還經理借
    款10萬（見原審卷一第499頁）；104/6/30經理3450萬利息
    （21萬2671元）（見原審卷一第503頁）；104/9/30經理345
    0萬利息（21萬2671元）（見原審卷一第507頁）；104/10/2
    9還經理借款28萬（見原審卷一第508頁）；104/10/30經理3
    450萬利息（21萬2671元）、還經理借款22萬（見原審卷一
    第510頁）；104/12/1經理3400萬利息（21萬2672元）（見
    原審卷一第512頁）；104/12/31經理3400萬利息（21萬1130
    元）（見原審卷一第514頁）；105/5/3經理3400萬利息（20
    萬9589元）（見原審卷一第521頁）；105/8/1經理3400萬利
    息（20萬9589元）（見原審卷一第525頁）；105/12/28經理
    3400萬利息（20萬9589元）（見原審卷一第530頁）；106/3
    /3還經理借款50萬（見原審卷一第534頁）；106/5/2經理33
    50萬利息（20萬6507元）（見原審卷一第537頁）；100/3/2
    4支經理利息（14萬6400元）（見原審卷一第547頁）。惟參
    以上訴人之申報營利事業所得稅資產負債表（見本院卷二第
    41、57、75、91、107、117、121頁），就負債部分自100-1
    06年間均僅有銀行貸款，而無本件被上訴人所稱之附表一所
    示借款；甚且，依證人潘明伶所證稱每個月做帳的時候必須
    要依照原證13之表格去開利息的支票，其忘記是前會計或是
    經理告訴伊要做表開利息票。每個月開支票，這個表就是按
    照其所開的明細製作，被上訴人叫伊要給他，經理與董事長
    會說利率如何計算，伊聽他們決定的利率計算出來的利息再
    開票，這些表董事長沒看過，伊是在開利息票的時候直接打
    在傳票上，然後傳票上會備註借款人為何人、開票的金額，
    先給經理再給董事長傳票回來都是會有董事長的核准，但有
    無實際簽核伊就不確定；經理有將支票影本給伊，應付票據
    表格金額為3350萬元，但經理拿出來的是3547萬元，開股東
    會那天本來要跟被上訴人核對，但被上訴人就離開等語（見
    本院卷一第385-389頁），顯見原證13之借款金額實際上為
    被上訴人自行記載後，交由上訴人公司會計潘明伶製作該表
    格給付款項，且事後所提出之票據影本與表格之金額又不符
    ，則上訴人之法定代理人是否知悉前揭各筆款項是否均為借
    款，即非無疑，自難以前揭轉帳傳票上之記載認定兩造間之
    借款金額如上所載。
　⒎至上訴人主張抗辯本件借貸違反公司法第223條及民法第106
    條規定云云。查，按公司法第223條規定，董事為自己或他
    人與公司為買賣、借貸或其他法律行為時，由監察人為公司
    之代表，旨在禁止雙方代表，以保護公司（本人）之利益，
    非為維護公益而設，自非強行規定，故董事與公司為借貸等
    法律行為違反該規定，並非當然無效，倘公司（本人）事前
    許諾或事後承認，對於公司（本人）亦發生效力，此觀民法
    第106條及第170條第1項之規定自明（最高法院98年度台上
    字第2050號民事判決意旨參照）。被上訴人固於本件借貸期
    間均為上訴人之董事，為被上訴人所不否認（見本院卷三第
    317-318頁），依前揭規定本件借貸須由監察人代表公司，
    然縱使未經監察人代表亦僅係效力未定之行為，而衡以上訴
    人公司自承於原審所提附表2、7及附表四所示期間清償所借
    貸款項之利息及本金（見原審卷一第162-170頁、卷三第16-
    29頁、不爭執事項㈢），堪認上訴人已事後承認附表五所示
    之借貸關係；再者，本件借款亦非由被上訴人為本人（上訴
    人）與其之法律行為，自無民法第106條規定之適用，是上
    訴人前揭所辯
  ⒏從而，被上訴人主張借款之金額如附表五所示之2,678萬元，
    洵屬有據。
  ㈡上訴人抗辯業已清償完畢積欠被上訴人之前揭款項部分，查
    ：
　⒈上訴人已清償附表四所示之本金906萬3,246元（見不爭執事
    項㈢）。
　⒉上訴人於原審提出附表2、7載明已清償之款項共計7,769萬1,
    799元（見原審卷一第162-170頁、卷三第16-29頁），其中
    原審卷一附表2編號第240、280、283、284、483、484、485
    、490、491、510，511、512、513、514、515、518、519、
    520、521522、524、525、530、531、541、542、543、562
    、563、564（見原審卷一第162-170頁）等款項為上訴人返
    還之本金（見原審卷三第137頁、本院卷三第291頁）；另原
    審卷三附表7所載之款項中645萬6,518元（被上訴人於原審
    所提出附表3，原審卷三第116-119頁)為被上訴人否認收受
    ，然就被上訴人所否認之清償利息款項，上訴人僅提出銀行
    明細、對帳單為憑（見原審卷一第228-540頁、卷二第163-2
    50頁），而其上僅記載數額卻無載明轉入之帳戶及原因關係
    ，是除被上訴人所不否認之清償利息數額外，上訴人主張有
    利於己之清償事實，依民事訴訟法第277條規定，就該清償
    事實有舉證之責任，卻未據上訴人舉證證明之，則上訴人自
    87年9月1日起至拒付利息為止，二十年間共給付被上訴人利
    息共6,175萬5,281元部分，既為被上訴人所不爭執（見原審
    卷三第137頁、本院卷三第291頁），是綜合上開上訴人於原
    審所提出之附表2、7，及被上訴人於原審卷三第137頁⒉所載
    之不爭執利息清償金額，堪認上訴人清償之利息金額確實為
    6,175萬5,281元(如附表六中除清償本金外所載)。
　⒊兩造約定借款之利息於自借款初為年息12%，業經原審於言詞
    辯論期日整理而經兩造協議列為不爭執事項（原審卷三第6
    、86、176、197頁），即已生自認效力，被上訴人提出自行
    製作之還款本息表格主張年息為13.18%，自不足取。
　⒋上訴人所提出之98年轉帳傳票上記載98/7月經理共3930萬息
    （以7.5%計算）；98/8月經理共4030萬息（以7.5%計算）（
    原審卷一第396頁）；98/9月經理共4030萬息（以7.5%計算
    ），堪認兩造間消費借貸關係自98年7月起，年利率減為7.5
    %。
　⒌綜上，被上訴人借貸予上訴人之款項如附表五所示共2,678萬
    元，依附表六（即原審卷內上訴人所提附表2、7中本院前揭
    認定之利息6,175萬5,281元）中按月扣抵上訴人已清償 之
    利息，及附表三所示之本金（計算式如附表六編號一借款金
    額為95萬元，該月即87年9月間上訴人還款金額為編號2、3
    之3萬3,000元、1萬2,000元，該月依年利率12%計算之利息
    為9,500元，依民法第233條規定先抵充利息、次充原本後，
    則87年9月底尚餘如附表六編號4所示之本金91萬4,500元未
    清償），依上開方式計算（及自98年7月起年利率減為7.5%
    ），於如附表六編號146之88年12月間已清償足額之本金及
    利息；嗣後上訴人雖再於附表六編號151、152、160、190、
    259、281、312、339、376、446、466、572、593、673、68
    2、689、696、702、703、710、724、725、731、749、753
    、766、778、786、787、807、832、833、879、880、886、
    976、977、979所示時間向被上訴人借貸，然前揭借款已於
    如附表六編號979所示之97年12月29日即已溢付足額清償完
    畢。
六、綜上所述，被上訴人依民法第478條規定，請求上訴人給付3
    ,350萬元，及自106年8月1日起至清償日止，按週年利率百
    分之5計算之利息，於法無據，應予駁回。原審為上訴人敗
    訴之判決，自有未洽，上訴意旨指摘原判決此部分不當，求
    予廢棄改判，為有理由，爰由本院廢棄改判如主文第二項所
    示。
七、本件事證已臻明確，兩造其餘之攻擊或防禦方法及所用之證
    據，經本院斟酌後，認為均不足以影響本判決之結果，爰不
    逐一論列，併此敘明。
八、據上論結，本件上訴為有理由，依民事訴訟法第450條、第7
    8條，判決如主文。
中　　華　　民　　國　　109 　年　　10　　月　　13　　日
                    民事第二十庭  
                        審判長法　官  周祖民
　　　　　　　　　　　  　　　法　官  馬傲霜
　　　　　　　　　　　  　　　法　官  林玉蕙
正本係照原本作成。
如不服本判決，應於收受送達後20日內向本院提出上訴書狀，其
未表明上訴理由者，應於提出上訴後20日內向本院補提理由書狀
（均須按他造當事人之人數附繕本）上訴時應提出委任律師或具
有律師資格之人之委任狀；委任有律師資格者，另應附具律師資
格證書及釋明委任人與受任人有民事訴訟法第466 條之1第1項但
書或第2項（詳附註）所定關係之釋明文書影本。如委任律師提
起上訴者，應一併繳納上訴審裁判費。
中　　華　　民　　國　　109 　年　　10　　月　　13　　日

                              書記官  鄭淑昀 
附註：
民事訴訟法第466條之1（第1項、第2項）：
對於第二審判決上訴，上訴人應委任律師為訴訟代理人。但上訴
人或其法定代理人具有律師資格者，不在此限。
上訴人之配偶、三親等內之血親、二親等內之姻親，或上訴人為
法人、中央或地方機關時，其所屬專任人員具有律師資格並經法
院認為適當者，亦得為第三審訴訟代理人。

附表一（徐亞鈾附表6，本院卷一第741-744頁）
編號 日期 金額 1 83/6/22 3,430,000 2 83/10/21 1,010,000 3 83/11/24 2,739,000 4 84/3/24 550,000  5 84/4/15 2,000,000 6 84/5/4 500,000  7 85/1/24 1,000,000 8 85/3/8 100,000  9 85/3/8 350,000  10 85/6/4 410,000  11 86/1/30 2,000,000 12 86/1/30 1,000,000 13 86/2/4 300,000  14 86/2/22 1,000,000 15 87/9/23 550,000  16 87/9/23 950,000  17 87/11/30 500,000  18 87/12/7 500,000  19 87/12/7 1,000,000 20 87/12/8 180,000  21 87/12/15 500,000  22 88/1/5 150,000  23 88/1/5 45,000  24 88/7/23 1,000,000 25 88/7/26 500,000  26 88/9/1 1,000,000 27 88/9/2 1,000,000 28 88/12/10 500,000  29 88/12/13 1,500,000 30 88/12/13 1,500,000 31 88/12/14 730,000  32 89/1/5 500,000  33 89/1/5 500,000  34 89/3/6 1,000,000 35 89/3/22 300,000  36 89/7/14 300,000  37 89/8/14 800,000  38 89/8/25 1,000,000 39 89/10/16 200,000  40 89/11/28 200,000  41 90/3/5 500,000  42 90/8/15 350,000  43 90/10/2 400,000  44 91/4/30 1,000,000 45 91/12/19 500,000  46 92/3/3 500,000  47 92/5/14 700,000  48 92/8/29 252,000  49 92/8/29 578,000  50 92/10/30 500,000  51 93/3/1 790,000  52 93/3/1 210,000  53 93/4/29 1,000,000 54 93/10/18 400,000  55 93/11/15 300,000  56 94/4/15 500,000  57 94/4/25 500,000  58 94/9/22 650,000  59 94/9/22 700,000  60 94/9/22 650,000  61 95/1/9 1,000,000 62 95/1/9 1,000,000 63 95/7/24 1,000,000 64 96/1/24 600,000  65 96/1/24 400,000  66 96/9/17 800,000  67 96/9/17 200,000  68 96/10/16 250,000  69 97/12/24 600,000  70 97/12/26 700,000  71 97/12/29 700,000  總計 　 51,524,000 


附表二（原證13應付票據，原審卷二第84頁）
編號 日期 金額 原證13之105年11月清單（原審卷2第84頁) 1 88/8/23 1,000,000 編號18 2 88/8/26 500,000  編號20 3 88/12/10 500,000  編號8 4 88/12/17 1,500,000 編號15 5 89/3/6 1,000,000 編號5 6 89/8/25 1,000,000 編號19 7 89/10/16 200,000  編號14 8 89/11/28 200,000  編號22 9 90/3/5 500,000  編號4 10 90/8/15 350,000  編號10 11 90/10/2 400,000  編號2 12 91/4/30 1,000,000 編號24 13 91/12/19 500,000  編號25 14 92/3/3 500,000  編號11 15 93/4/29 1,000,000 編號26 16 93/5/14 700,000  編號12 17 94/9/26 2,000,000 編號27 18 95/1/9 2,000,000 編號13 總計 　 14,850,000  


 附表三借款本金（原審附表4，原審卷二第117頁）
編號    日期     金額 1 87/9/23 950,000  2 87/12/7 500,000  3 89/1/5 500,000  4 89/7/14 300,000  5 89/10/16 200,000  6 89/11/28 200,000  7 90/8/15 350,000  8 90/10/2 400,000  9 91/4/30 1,000,000 10 92/3/3 500,000  11 92/5/14 700,000 12 92/7/15 200,000  13 92/8/29 252,000  14 92/8/29 578,000  15 92/10/30 500,000  16 93/3/1 790,000  17 93/3/1 210,000  18 93/4/29 1,000,000 19 93/10/18 400,000  20 93/11/15 300,000  21 94/4/15 500,000  22 95/1/9 1,000,000 23 95/1/9 1,000,000 24 95/7/24 1,000,000 25 96/1/24 600,000  26 96/1/24 400,000  27 96/9/17 800,000  28 96/9/17 200,000  29 96/10/16 250,000  30 97/12/24 600,000  31 97/12/26 700,000  32 97/12/29 700,000  總計  17,580,000  

附表四還款金額
（被上訴人已獲清償之本金，本院卷一第401頁）
編號   日期      金額 1 96/1/24 1,000,000 2 96/9/28 504,000  3 96/10/17 250,000  4 96/10/23 500,000  5 101/11/1 400,000  6 101/11/1 300,000  7 101/11/1 306,164  8 102/1/5 301,540  9 102/1/5 201,542  10 103/6/24 185,600  11 103/6/24 213,800  12 103/6/24 200,600  13 103/6/29 237,800  14 103/6/29 211,780  15 103/6/29 250,420  16 103/8/13 300,000  17 103/8/26 356,300  18 103/8/26 343,700  19 103/8/29 264,300  20 103/8/29 235,700  21 103/9/25 223,670  22 103/9/25 276,330  23 104/1/23 900,000  24 104/1/26 100,000  25 104/10/29 180,000  26 104/10/29 100,000  27 104/10/30 220,000  28 106/3/3 115,800  29 106/3/3 169,200  30 106/3/3 215,000  總計  9,063,246  

附表五（即附表二及附表三之加總）
編號    日期     金額 與附表二、三相符之金額 1 87/9/23 950,000  附表三編號1 2 87/12/7 500,000  附表三編號2 3 88/8/23 1,000,000 附表二編號1 4 88/8/26 500,000 附表二編號2 5 88/12/10 500,000 附表二編號3 6 88/12/17 1,500,000 附表二編號4 7 89/1/5 500,000  附表三編號3   8 89/3/6 1,000,000 附表二編號5 9 89/7/14 300,000  附表三編號4 10 89/8/25 1,000,000 附表二編號6  10 89/10/16 200,000  附表二編號7、附表三編號5 11 89/11/28 200,000  附表二編號8、附表三編號6 12 90/3/5 500,000 附表二編號9 13 90/8/15 350,000  附表二編號10、附表三編號7 14 90/10/2 400,000  附表二編號11、附表三編號8 15 91/4/30 1,000,000 附表二編號12、附表三編號9 16 91/12/19 500,000 附表二編號13 17 92/3/3 500,000  附表二編號14、附表三編號10 18 92/5/14 700,000 附表三編號11 19 92/7/15 200,000  附表三編號12 20 92/8/29 252,000  附表三編號13 21 92/8/29 578,000  附表三編號14 22 92/10/30 500,000  附表三編號15 23 93/3/1 790,000  附表三編號16 24 93/3/1 210,000  附表三編號17 25 93/4/29 1,000,000 附表二編號15、附表三編號18 26 93/5/14 700,000 附表二編號16 27 93/10/18 400,000  附表三編號19 28 93/11/15 300,000  附表三編號20 29 94/4/15 500,000  附表三編號21 30 94/9/26 2,000,000 附表二編號17 31 95/1/9 1,000,000 附表二編號18、附表三編號22 32 95/1/9 1,000,000 附表二編號18、附表三編號23 33 95/7/24 1,000,000 附表三編號24 34 96/1/24 600,000  附表三編號25 35 96/1/24 400,000  附表三編號26 36 96/9/17 800,000  附表三編號27 37 96/9/17 200,000  附表三編號28 38 96/10/16 250,000  附表三編號29 39 97/12/24 600,000  附表三編號30 40 97/12/26 700,000  附表三編號31 41 97/12/29 700,000  附表三編號32 總計  26,780,000